【裁判字號】    99,台上,3764
【裁判日期】    990617
【裁判案由】    偽造文書
【裁判全文】
最高法院刑事判決            九十九年度台上字第三七六四號
上  訴  人  台灣高等法院檢察署檢察官
被      告  甲○○
上列上訴人因被告偽造文書案件，不服台灣高等法院中華民國九
十七年八月五日第二審判決（九十七年度上訴字第七０五號，起
訴案號：台灣台北地方法院檢察署九十四年度偵字第二一七五０
號），提起上訴，本院判決如下：
    主  文
上訴駁回。
    理  由
按刑事訴訟法第三百七十七條規定：上訴於第三審法院，非以判
決違背法令為理由，不得為之。是提起第三審上訴，應以原判決
違背法令為理由，係屬法定要件，如果上訴理由書狀並未依據卷
內訴訟資料，具體指摘原判決不適用何種法則或如何適用不當，
或所指摘原判決違法情事，顯與法律規定得為第三審上訴理由之
違法情形，不相適合時，均應認其上訴為違背法律上之程式，予
以駁回。本件原判決以公訴意旨略稱：被告甲○○為盛昌生技醫
藥股份有限公司（下稱盛昌公司）實際負責人，並為告訴人得陞
生技醫藥股份有限公司（下稱得陞公司）之員工，領有得陞公司
薪資，為從事業務之人。詎被告竟基於意圖為自己不法所有及行
使偽造文書之犯意，將業務上持有之聯亞生技開發股份有限公司
（下稱聯亞公司）總經理巫建嶔（另經檢察官不起訴處分）轉交
應支付予得陞公司之新台幣（下同）一千九百六十五萬元支票（
付款人誠泰商業銀行股份有限公司汐止分行，票號ＵＢ0000
000號，下稱系爭支票），利用渠任職得陞公司之機會，先取
得得陞公司大章（得陞公司章）、小章（得陞公司負責人張景雲
私章），復將得陞公司大、小章盜蓋在系爭支票背面，藉以委任
取款之方式，於民國九十年九月十三日持系爭支票存入盛昌公司
之彰化商業銀行股份有限公司（下稱彰化銀行）中正分行帳號0
0000000000000號帳戶內而行使之，並將該支票款
項兌領後予以侵占入己。嗣經得陞公司於九十三年間向聯亞公司
催討該筆款項，聯亞公司告知早於九十年間，已由該公司開票清
償完竣，始查悉上情。因認被告涉犯刑法第二百十六條、第二百
十條之行使偽造私文書罪嫌及同法第三百三十六條第二項之業務
侵占罪嫌云云。經審理結果，以不能證明被告犯罪，因而維持第
一審諭知被告無罪之判決，駁回上訴人在第二審之上訴。已敘明
依據證人巫建嶔、洪惠滿、陳美燕及張景雲所證，可知盛昌公司
於九十年七月間至同年十一月間，對外契約簽訂、內部人事應徵
及員工薪資核發等事務，均由張景雲負責處理核可等情，該期間
盛昌公司之負責人雖為被告，惟實際經營管理者應為張景雲。而
巫建嶔於警詢及第一審時分別證稱略以：「當時張景雲要錢標工
廠，要我將（系爭）支票交給張景雲他們，誰拿走該支票我不記
得，事後我有問張景雲確認張景雲有收到該筆錢，且款項如此大
，如果張景雲沒有收到應會向我索取。」「他（被告）是得陞公
司的員工，也是盛昌公司的員工，就我所知當時這二家公司在談
合併。」「我有問張景雲支票是否收到，張景雲說沒有問題，可
是不曉得為什麼在四年後，張景雲突然說這個支票，他可以把它
當作他沒有收到。」「開出去之後，我們通常會確認收款沒有問
題，若是有問題的話，我們帳上也會有問題。」等語（見偵查卷
第四六頁，第一審卷第一二三頁）。又張景雲於警詢時證稱：「
（得陞公司）有與盛昌公司合作收購全福藥廠（指全福化學股份
有限公司，下稱全福公司或全福藥廠），時間是八十九年七月二
十日。」「當時除（全福公司）不動產沒有買成功外，其餘都有
收購成功。」「這兩千萬元是得陞公司與盛昌公司合作收購全福
藥廠，得陞公司先行支墊收購之費用，所以盛昌公司必須要將錢
匯還得陞公司沖銷收購全福公司所支付之款項。」（見偵查卷第
三九頁）等語。且被告確實分別於九十年九月十九日及同年十月
十五日匯款共計二千萬元至得陞公司之帳戶內，有取款憑條及存
款憑條在卷可查。因認被告所稱：系爭支票款項係張景雲指示作
為盛昌公司標購全福公司所用，所以才由被告存入盛昌公司之戶
頭，之後再分別匯回得陞公司之帳戶等語，應非虛妄，尚堪採信
。而以本件尚無積極之事證足以認定被告有公訴人所指犯嫌，公
訴人就被告涉犯行使偽造私文書、侵占罪嫌所為之證明，尚未達
於通常一般之人不致有所懷疑，而確信其為真實之程度，第一審
諭知被告無罪之判決，核無不合。業已依據其證據調查之所得，
敘明憑以論斷之理由。從形式上觀察，原判決關於得上訴第三審
之行使偽造私文書部分，並無足以影響判決結果之違背法令情形
存在。檢察官上訴意旨略稱：(一)、依據被告於警詢之陳述與所提
書狀內容，可知盛昌公司與得陞公司合作收購全福公司及向法院
標購全福公司不動產，其第一標之時間既早在九十年七月十五日
，又自始至終均未下標單投標，與本件九十年九月間交付之系爭
支票無關，且九十年十月十五日匯至得陞公司之一千萬元，係由
於板信商業銀行股份有限公司（下稱板信商業銀行）設立之青山
國際生技醫藥開發股份有限公司（下稱青山公司）籌備處甲○○
帳戶匯出，有板信商業銀行作業部函、存摺存款戶約定書、存摺
類取款憑條、匯出匯款申請書為憑，並非由盛昌公司帳戶匯予得
陞公司。如張景雲係盛昌公司之實際經營管理之人，被告非負責
人，何以被告於刑事答辯狀記載張景雲質疑盛昌公司資金之用途
，被告又主張盛昌公司運用其帳戶內之資金係其自由，與他人無
涉等情，是原判決認定盛昌公司之負責人雖為被告，惟實際經營
管理之人應為張景雲，系爭支票之款項係張景雲指示作為盛昌公
司標購全福公司（押標金）所用及被告依據時任盛昌公司總經理
張景雲之指示，將系爭支票存入盛昌公司之帳戶後匯回得陞公司
之帳戶等情，有背經驗法則復與證據資料不合之違法。(二)、原審
既命被告提出九十年九月間準備投標全福藥廠之投標資料（見原
審卷第三十頁），此為系爭支票款項是否確實作為投標全福藥廠
使用之重要證據，原審亦認有調查必要，但於審判期日未經被告
提出即遽爾判決，有應於審判期日調查之證據而未予調查之違法
。(三)、依偵查卷第二五頁台灣桃園地方法院之公告，係定於九十
年九月二十日下午三時第二次拍賣，果有將系爭支票授權兌現作
為投標押標金使用之事，為何於前一日即九十年九月十九日將其
匯還得陞公司，原判決此部分之認定亦違背經驗法則云云。惟按
：(一)、採證認事，乃事實審法院之職權，其對證據證明力之判斷
，如未違背經驗法則或論理法則，復已敘述其憑以判斷之心證理
由，即不能任意指為違法。原判決依憑張景雲於警詢時證稱：「
（得陞公司）有與盛昌公司合作收購全福藥廠，時間是八十九年
七月二十日。」「當時除（全福公司）不動產沒有收購成功外，
其餘均有收購成功。」「這二千萬元是得陞公司與盛昌公司合作
收購全福藥廠，得陞公司先行支墊收購費用，所以盛昌公司必須
要將錢匯還得陞公司沖銷收購全福公司所先支付之款項。」（見
偵查卷第三九頁）；於第一審證稱：「從我八十九年談（得陞公
司與盛昌公司）合併的事情開始，就有些款項互相匯來匯去。」
「得陞公司會匯去給盛昌公司，要做一些業務上的性質，譬如購
料。」「當初要購買全福（公司）所以款項有這樣調度。」等語
（見第一審卷第二０四、二０五頁），及卷附彰化銀行中正分行
與板信商業銀行函所檢附之取款憑條及存款憑條，說明被告確實
分別於九十年九月十九日及同年十月十五日匯款共計二千萬元至
得陞公司之帳戶內等證據，認為被告所稱有為得陞公司與盛昌公
司之業務經常匯款，系爭支票款項係張景雲指示作為盛昌公司標
購全福公司所用，所以才存入盛昌公司戶頭，之後分別匯回得陞
公司帳戶等語，尚堪採信等旨，所為論斷，核與卷證資料並無不
符，亦無違反客觀存在之證據法則，至於被告於九十年十月十五
日匯至得陞公司之一千萬元，係由設立於板信商業銀行之青山公
司籌備處甲○○帳戶匯出之情，因與其被訴涉犯偽造文書罪嫌之
待證事實，並無任何關聯性，原審自無庸就此論敘。是檢察官上
訴意旨指摘原判決違背經驗法則，復有與證據資料不合之違法云
云，自非適法之第三審上訴理由。(二)、刑事訴訟法所稱依法應於
審判期日調查之證據，係指與待證事實有重要關係，在客觀上顯
有調查必要性之證據而言，故其範圍並非漫無限制，必其證據與
判斷待證事實之有無，具有關聯性，得據以推翻原判決，而為不
同之認定者，始足當之。原判決已依證據調查結果，敘明其認不
能證明被告有被訴行使偽造私文書犯行等理由，業如上述。且援
引張景雲所稱：全福公司不動產沒有收購成功之陳述，則原審縱
未再查明上訴意旨所指原審曾命被告應提出九十年九月間準備投
標全福藥廠之投標資料等事項，而為與待證事實無關之無益調查
，亦無違法可言。上訴意旨執此指摘，並非第三審上訴之適法理
由。(三)、原判決依憑巫建嶔之證詞，說明張景雲確實有收取系爭
支票，而系爭支票係聯亞公司於九十年九月間應給付予得陞公司
之款項，金額高達一千九百六十五萬元，倘得陞公司於其時未收
到該筆款項，應即時向聯亞公司反應，並請求支付；若謂得陞公
司迄四年後之九十四年八月間，始發現該筆款項並未收受，實與
一般公司營運之常情不相符合，因認張景雲指稱得陞公司並未取
得系爭支票云云，並非可取。復援引前述取款憑條及存款憑條說
明被告既係依據時任盛昌公司總經理張景雲之指示，將系爭支票
存入盛昌公司之帳戶內予以兌現等旨，且被告於九十年九月二十
日前之九十年九月十九日將款項匯還得陞公司之情，與張景雲於
警詢稱：「當時除（全福公司）不動產沒有收購成功外，其餘均
有收購成功。」等詞（見偵查卷第三九頁），並無不合，是原判
決所為論斷，核無違反客觀存在之證據法則。檢察官上訴意旨指
摘原判決採證違法云云，自非適法之第三審上訴理由。(四)、證據
之取捨及其證明力之判斷，屬於事實審法院之職權，苟其所為判
斷，並不違背經驗法則及論理法則，即不能任意指為違背法令，
而執為合法之第三審上訴理由。又刑事訴訟採證據裁判原則，認
定事實所憑之證據，須於通常一般之人均不致於有所懷疑，達到
確信其為真實之程度者，始足當之；倘其證明之程度，尚有合理
之懷疑存在時，即不能據為被告有罪之認定。而檢察官就被告犯
罪事實，應負舉證責任，並指出證明之方法，被告並無自證無罪
之義務；至刑事訴訟法第一百六十一條之一規定，被告得就被訴
事實指出有利之證明方法，係賦予被告主動實施防禦之權利，以
貫徹當事人對等原則，並非將檢察官應負之舉證責任轉換予被告
；倘檢察官所提出之證據，不足為被告有罪之積極證明，或其闡
明之證明方法，無從說服法院形成被告有罪之心證，基於無罪推
定之原則，即應為被告無罪之諭知。本件原審對於檢察官就被告
涉犯行使偽造私文書部分所提證據，已逐一剖析參互審酌，認仍
未能獲得有罪之心證，無從證明被告有此犯行，因而為被告有利
之判決，於法洵無違誤。經核其餘上訴意旨，亦係就原審取捨證
據職權之適法行使，任意指摘，均非合法之上訴理由。其此部分
上訴為違背法律上之程式，應予駁回。次按刑事訴訟法第三百七
十六條所列各罪之案件，經第二審判決者，不得上訴於第三審法
院，法有明文。本件被告被訴牽連涉犯刑法第三百三十六條第二
項之業務侵占罪嫌部分，核屬刑事訴訟法第三百七十六條第三款
所列不得上訴於第三審法院之案件，上開得上訴第三審之行使偽
造私文書部分，檢察官之上訴既非合法，而應從程序上予以駁回
，則對於公訴意旨認有裁判上一罪關係之業務侵占部分，自無從
併為實體上審判，應一併駁回。
據上論結，應依刑事訴訟法第三百九十五條前段，判決如主文。
中    華    民    國  九十九  年    六    月   十七   日
                      最高法院刑事第九庭
                          審判長法官  邵  燕  玲
                                法官  李  伯  道
                                法官  孫  增  同
                                法官  李  英  勇
                                法官  施  俊  堯
本件正本證明與原本無異
                                      書  記  官
中    華    民    國  九十九  年    六    月  二十一  日
                                                      K

司法院資訊處製作；財團法人民間司法改革基金會備份。
